【裁判字號】    95,重訴,16
【裁判日期】    951130
【裁判案由】    損害賠償
【裁判全文】
臺灣高等法院高雄分院民事判決          95年度重訴字第16號
原      告  乙○○
原      告  丁○○
原      告  丙○○
前列三人共同
訴訟代理人  李育任律師
被      告  甲○○
                      (另案於台灣高雄第二監獄執行中)
上列當事人間因損害賠償事件，原告於刑事訴訟（本院95年度上
訴字第42號）提起附帶民事訴訟（本院95年度附字第26號）經本
院刑事庭裁定移送，本院於95年11月22日言詞辯論終結，判決如
下：
    主  文
被告應給付原告乙○○新臺幣壹佰肆拾壹萬仟肆佰肆拾元，原
告丁○○壹佰萬元，原告丙○○壹佰萬元，及均自民國九十五年
十一月七日起，至清償日止，按週年利率百分之五計算之利息。
原告其餘之訴駁回。
訴訟費用由被告負擔十分之六，原告乙○○負擔十分之一，餘由
原告丁○○、丙○○負擔。
本判決原告勝訴部分，於原告乙○○以新臺幣肆拾壹萬元，原告
丁○○以新臺幣拾萬元，原告丙○○以新臺幣拾萬元，
供擔保後各得為假執行。
原告其餘假執行之聲請駁回。
    事實及理由
一、原告等主張：
  (一)按「因犯罪而受損害之人，於刑事訴訟程序得附帶提起民事
    訴訟，對於被告及依民法負賠償責任之人，請求回復其損害
    」、「提起附帶民事訴訟，應於刑事訴訟起訴後第二審辯論
    終結前為之。但在第一審辯論終結後提起上訴前，不得提起
    。」刑事訴訟法第487 條第1 項、第488 條定有明文。查，
    原告三人之母親黃蘇柳枝遭被告甲○○毆打致死，依民法第
    184 條第1 項前段、第192 條第1 項、第194 條之規定，得
    對被告提出附帶民事訴訟；又本件業經臺灣高雄地方法院為
    一審判決，原告即告訴人乙○○向檢察官聲請上訴，亦經檢
    察官於法定期間內聲明上訴，亦經鈞院審理在案，故原告三
    人自得依刑事訴訟法第487 條第1 項、第488 條附帶提起民
    事訴訟。
  (二)查，被告於94年8 月27日凌晨0時40 分許，侵入被害人黃蘇
    柳枝位於高雄縣大樹鄉○○村○○路148 號2 樓住處，趁被
    害人睡覺之際，著手搜括房間內財物，適被害人醒來呼叫並
    抓住甲○○，甲○○竟為脫免逮捕而傷害被害人，徒手毆打
    被害人致被害人受左眼眶、左耳、頸部等部位受有傷害，並
    因上開傷害導致被害人死亡。按因故意或過失，不法侵害他
    人之權利者，負損害賠償責任；不法侵害他人致死者，對於
    支出醫療及增加生活上需要之費用或殯葬費之人，亦應負損
    害賠償責任；不法侵害他人致死者，被害人之父、母、子、
    女及配偶，雖非財產上之損害，亦得請求賠償相當之金額，
    民法第184 條第1 項前段、第192 條第1 項及第194 條分別
    定有明文。經查，被害人係因被告傷害而死亡，已如前述，
    揆諸前開規定，被告自應對原告三人負損害賠償責任。
  (三)原告三人請求損害賠償之項目及數額，茲分述如下：
    (1)喪葬費用部分：原告乙○○給付喪葬費用共計41萬3,440
      元，有大德殯葬公司收據影本1份可稽。
    (2)非財產損害部分：本件原告三人係被害人之子，原告三人
      自幼即與被害人同住，相依為命，因被告傷害被害人致死
      ，原告三人身心受創甚鉅，原告三人突遭喪母之痛，被告
      竟迄未與原告三人達成和解，迄今仍不願給付原告三人分
      文之賠償。又被告正值青年，竟不思正途賺取金錢，竟於
      夜間侵入被害人住宅行竊，更於遭發現後為脫免逮捕，出
      手毆打被害人致死，堪認惡性非輕，為此爰依上開民法規
      定請求被告應賠償原告三人各200 萬元之非財產上損害。
    爰聲明：(一)被告應給付原告乙○○2,413,440 元，原告丁○
    ○200 萬元，原告丙○○200 萬元，及均自起訴狀繕本送達
    被告之翌日起至清償日止，按年息百分之五計算之利息。(二)
    原告均願供擔保，請准宣告假執行。
二、被告則以：被告固於上開時間侵入被害人黃蘇柳枝住宅，趁
    被害人睡覺之際，著手搜找房間內財物行竊，惟為黃蘇柳枝
    發覺抱住，被告為掙脫徒手毆打黃蘇柳枝，但黃蘇柳枝僅受
    有傷害而已，黃蘇柳枝原來就有病，她是因敗血症死亡，所
    以黃蘇柳枝之死亡與被告所加之傷害並無因果關係等語，資
    為抗辯，並聲明：原告之訴及假執行之聲請駁回。
三、兩造不爭執事項為(一)被告於94年8 月27日凌晨0 時40分許侵
    入被害人黃蘇柳枝住處，於行竊之際，為黃蘇柳枝發覺並抱
    住被告身體，被告為掙脫逃離，乃毆打黃蘇柳枝，致黃蘇柳
    枝身體受傷。(二)黃蘇柳枝因受毆傷住院，嗣因敗血症死亡。
    被告侵入被害人黃蘇柳枝住宅行竊，並予毆傷之事實為被告
    所不爭執，並經目擊證人即與被害人同居一處之洪秀春於警
    詢、偵查及本院95年度上訴字第42號刑事審理中證述綦詳（
    見該刑事案警卷第7 、8 頁、偵查卷第24頁、本院95年度上
    訴字第42號刑事審理卷第138 頁）。又被害人黃蘇柳枝被毆
    受有左眼眶4 1 公分瘀青、左臉6 1.5 、5 2 、4 
    6 公分瘀青、左頭皮下1512公分皮下血腫、右手腕8 5
    公分瘀青、左耳5 公分及3 公分撕裂傷併瘀青、頸部122
    公分瘀青、左肩6 6 公分瘀青等傷害，亦有國軍高雄總醫
    院附設民眾診療服務處驗傷診斷書可稽（見上開偵查卷第43
    頁）。再被害人於94年10月25日因尿道感染合併敗血症死亡
    亦有大千醫院95年3 月15日大千業字第95007 號函附上開本
    院刑事審理卷可證（見上開本院刑事審理卷第89頁），以上
    事實堪信為真實。
四、兩造爭執之事項為(一)被告毆傷被害人黃蘇柳枝，與其嗣後死
    亡，有無因果關係？(二)如有因果關係，則被告應賠償原告即
    被害人之子，其金額為若干？茲分述如下：
五、被告行竊時毆打被害人黃蘇柳枝致傷，嗣黃蘇柳枝死亡，與
    被告毆擊被害人頭部及臉部致其受傷之行為，有無相當因果
    關係，經查：
  (一)被告固辯稱因被害人案發前即因中風長期臥病在床，故其死
    亡，非伊所造成云云。惟查被害人於案發前雖曾中風過，但
    已經痊癒，可自理生活，自行爬樓梯、吃飯、洗澡等，且於
    案發前僅因糖尿病而至新高鳳醫院就診拿取糖尿病及高血壓
    藥物服用等情，業據證人洪秀春於鈞院刑事庭審理時證述在
    卷（見本院刑事卷第138 、139 頁）；又被害人案發前係因
    糖尿病、高血壓定期至新高鳳醫院門診追蹤治療，其門診日
    期分別為93年1 月16日、3 月19日、4 月16日、5 月10日、
    8 月9 日、9 月9 日、11月2 日、12月29日、94年5 月24日
    、7 月13日、8 月22日，另於93年1 月28日就診，診斷為失
    眠症，93年5月7 日因頭痛就診，93年9 月13日因上呼吸道
    感染就診，亦有新高鳳醫院95年5 月4 日新高醫字第950500
    1 號函附診斷證明書1 紙在卷可憑（見本院刑事卷第169 、
    170 頁）；另外被害人亦曾於案發前之93年在大東醫院看診
    6 次，94年看診2 次，分別為右膝骨性關節炎及氣管炎等情
    ，亦有大東醫院95年5 月2 日（95）大東醫政字第31號函1
    紙可稽（見刑事卷第165 頁）；足見被害人於案發前雖曾中
    風，但早已痊癒，而僅因糖尿病及高血壓等慢性疾病至醫院
    就診拿藥，故其案發前之身體健康狀況大致良好。
  (二)而被害人於94年8 月27日案發當天，遭被告毆擊後，即因頭
    部外傷併左側大腦枕葉梗塞、左側頸部、臉部及耳部挫傷淤
    腫，而至國軍802 醫院就診，且當天經急診接受腦部及頸部
    電腦斷層檢查後，隨即送至加護病房治療，當時被害人昏迷
    指數只有9 分（滿分為15分），生命狀態不穩定，且頸部淤
    腫影響呼吸，被害人當天進入加護病房與其所受外傷有因果
    關係等情，有國軍高雄總醫院95年3 月13日醫慈字第095000
    0914號函1 紙可憑；又被害人於94年9 月23日自國軍802 醫
    院轉診至財團法人長庚紀念醫院高雄分院（下稱高雄長庚醫
    院）急診，主訴於94年8 月27日因頭部外傷至國軍802 醫院
    住院治療，後併發中風及意識不清，惟因當時高雄長庚醫院
    並無病床，乃又轉院，隨即於94年8 月24日因其鼻胃管有出
    血現象，又轉入高雄長庚醫院急診，並於翌日轉至急診加護
    病房繼續治療，至94年10月5 日病情穩定後，轉至大千醫院
    繼續治療等情，亦有高雄長庚醫院95年4 月18日（95）長庚
    院高字第53391 號函1 紙可稽（見本院刑事卷第118 頁）；
    又被害人於94年10月5 日自高雄長庚醫院轉入大千醫院治療
    時，被害人意識不清使用呼吸器，因肺炎、泌尿道感染合併
    敗血症，經抗生素及必要之積極治療後仍無效，於94年10月
    25日死亡，亦有大千醫院95年3 月15日大千業字第95007 號
    函1 紙可稽（見本院刑事卷第89頁）。綜上，足認被害人自
    94年8 月27日遭被告毆擊之後，即呈現昏迷，意識不清，生
    命狀況不穩定狀態，並持續住院一直到死亡為止，其間雖曾
    轉院2 次，但仍有併發中風情形，甚至轉入大千醫院時，更
    已出現肺炎、泌尿道感染合併敗血症，故被害人之死亡，與
    被告之重擊行為非無關聯性。
  (三)本件又經本院刑事庭函請法務部法醫研究所就被害人因敗血
    症死亡，與其之前所受上開傷害之間，有無相當因果關係予
    以鑑定結果為：「黃蘇柳枝於94年8 月27日於自宅遭逾竊及
    行搶過程頭、頸、肩部遭鈍挫傷，因受傷至神智改變、顱內
    出血、氣管插管、呼吸困難、氣管切開術之手術實施、呼吸
    衰竭，有其連續及無間斷性，後續併發肺炎、敗血症為常見
    死亡前休克併發之結果等，支持94年8 月27日之受傷至94年
    10月25日死亡有因果關係」，亦有該所95年7 月27日法醫理
    字第0950002642號函附法醫所（95）醫鑑字第1156號鑑定書
    1 紙可憑，亦認被告之重擊行為與被害人之死亡，有因果關
    係。
    依上所述，被告毆傷被害人之行為與被害人之死亡，有因果
    關係，堪以認定，被告所辯，尚無足採。
六、按因故意或過失，不法侵害他人之權利者，負損害賠償責任
    ；不法侵害他人致死者，對於支出醫療及增加生活上需要之
    費用或殯葬費之人，亦應負損害賠償責任；不法侵害他人致
    死者，被害人之父、母、子、女及配偶，雖非財產上之損害
    ，亦得請求賠償相當之金額，民法第184 條第1 項前段、第
    192 條第1 項及第194 條分別定有明文。經查，被害人係因
    被告毆打而死亡，已如前述，揆諸前開規定，被告自應對原
    告3 人負損害賠償責任，茲就被告應給付損害賠償之項目及
    數額分述如下：
  (一)喪葬費用部分：
    原告乙○○主張支出黃蘇柳枝之喪葬費用共413,440 元，有
    大德殯葬公司收據影本附卷可稽，被告對此亦不爭執，堪信
    為實在，原告乙○○請求被告給付喪葬費413,440 元，即屬
    正當，應予准許。
  (二)精神慰藉金部分：
    原告乙○○、丁○○、丙○○為黃蘇柳枝之子，原告3 人因
    被告傷害被害人致死，突遭喪母之痛，爰審酌被告為高中畢
    業，現在無業，原告乙○○為國中畢業，於加工區上班，原
    告丁○○為國小畢業以勞工為業，原告丙○○係國小畢業於
    三溫暖上班，原告3 人共住一棟平房，兩造經濟能力均不佳
    ，其財產狀況如卷內財產資料表所示及被告因毆傷被害人致
    死等情，認原告乙○○、丁○○、丙○○請求之慰藉金各以
    100 萬元為適當，超過部分不予准許。
七、綜上所述，原告等依侵權行為法律關係請求被告賠償原告乙
    ○○1,413,440 元，給付丁○○、丙○○各100 萬元，及均
    自附帶民事起訴狀繕本送達之翌日即95年11月7 日起至清償
    日止，按週年利率百分之五計算之利息，自屬正當，應予准
    許，超過此部分之請求，尚非正當，不予准許，應予駁回。
八、關於假執行部分：
    原告陳明願供擔保聲請宣告假執行，關於原告勝訴部分，核
    無不合，爰分別命供擔保金額准許之，至原告敗訴部分，其
    假執行之聲請即失所依附，應予駁回。
九、據上論結，本件原告之訴為一部有理由，一部無理由，依民
    事訴訟法第79條、第85條第1 項、第463 條、第390 條第2
    項，判決如主文。
中    華    民    國    95    年    11    月    30    日
                            民事第四庭
                                審判長法官  蔡文貴
                                法      官  徐文祥
                                法      官  黃科瑜
以上正本證明與原本無異。
被告如對本判決上訴，須於判決送達後20日內向本院提出上訴狀
，其未表明上訴理由者，應於上訴後20日內向本院提出上訴理由
書（均須按他造當事人之人數附繕本）。上訴時應提出委任律師
或具有律師資格之人之委任狀，並依附註條文規定辦理。
原告不得上訴。
中    華    民    國    95    年    12    月    1     日
                                書  記  官  吳福連
附註：
民事訴訟法第466條之1：
對於第二審判決上訴，上訴人應委任律師為訴訟代理人，但上訴
人或其法定代理人具有律師資格者，不在此限。
上訴人之配偶、三親等內之血親、二親等內之姻親，或上訴人為
法人、中央或地方機關時，其所屬專任人員具有律師資格並經法
院認為適當者，亦得為第三審訴訟代理人。第１項但書及第２項
情形，應於提起上訴或委任時釋明之。
                                                    ＱＦ


司法院資訊處製作；財團法人民間司法改革基金會備份。
